Inventaris van het persoonlijk archief van H. ter Heide, 1958-2002
Nationaal Archief, Den Haag
H. ter Heide [levensjaren 1930-2017]
Heide, ter
1945-2003
C35
221 inventarisnummers;, 4,90 meter
Normale geschreven documenten, geen bijzondere handschriften. De nummers 162 en 166 bevatten transparanten op plastic dragers. Nr. 221 is een transparant op acetaat.
Nationaal Archief, Den Haag
Heide, H. ter 1930-2017
Henk ter Heide was werkzaam als topambtenaar bij de Rijksplanologische Dienst (RPD); hij promoveerde en werd hoogleraar in zijn vakspecialiteit. Zijn archief bevat - deels wetenschappelijk - bronnenmateriaal over het planologische voortraject van de beleidsvorming op het gebied van ruimtelijke ordening en volkshuisvesting. In het bijzonder: demografisch onderzoek, onderzoeksbeleid en overleg over duurzame structuren (= samenhang tussen stadsuitbreiding en milieubehoud) en de geschiedenis van de RPD.
Archiefvorming
Geschiedenis van de archiefvormer
Henk ter Heide (geboren 28 april 1930), studeerde van 1948 tot 1958 sociale geografie aan de Universiteit van Amsterdam. Na zijn afstuderen kreeg hij een aanstelling als wetenschappelijk medewerker aan de Afdeling Sociaal Wetenschappelijk Onderzoek (SWO) van het bureau van de Rijksdienst voor het Nationale Plan (RNP), de voorloper van de Rijks Planologische Dienst. Het RNP stuurde al vanaf 1950 door middel van een regeling op het gebied van ruimtelijke ordening de regio- en streekplannen aan. Binnen het bureau werd bovendien basisonderzoek verricht dat van belang kon zijn voor de bouwnijverheid, indertijd noodzakelijk ter bestrijding van de acute woningnood. Ter Heide ontwikkelde binnen dit kader een methodiek tot het doen van demografische prognoses. Met zijn werk legde hij de grondslag voor een studie die leidde tot zijn promotie in 1965.
De RNP werd krachtens de Wet Ruimtelijke Ordening 1965 (Stbl.1962, 286) vervangen door de Rijksplanologische Dienst (RPD), die functioneert als een ambtelijke afdeling van het ministerie dat heden belast is met Volkshuisvesting, Ruimtelijke Ordening en Milieubeheer. De RPD staat de minister bij in het regeringsbeleid inzake ruimtelijke ordening, verricht onderzoek en verstrekt adviezen op dat terrein, ook aan andere overheden als provincies, gemeenten en waterschappen. Ter Heide werd in 1965 plaatsvervangend hoofd van de afdeling SWO, tevens hoofd van de afdeling Sociologisch en Demografisch Onderzoek (SDO). In 1974 werd hij hoofd van de afdeling SWO, een functie die hij tot 1989 behield. Tijdens zijn werkzaamheden werd hij naar tal van overlegorganen op demografisch terrein afgevaardigd, zowel op interdepartementaal als internationaal terrein. Hiervan zijn de nodige sporen in het archief te vinden. Met zijn vakkennis kon hij bijdragen leveren aan het Interdepartementaal Overleg voor het Wetenschapsbeleid en het Interdepartementaal Stafoverleg Sociaal Wetenschappelijk Onderzoek.
In 1989 stelde de faculteit der Ruimtelijke Wetenschappen aan de Universiteit van Utrecht een bijzondere leerstoel in voor Wetenschappelijke toepassingen in ruimtelijke ordening; de eerste hoogleraar werd Ter Heide, en wel van 1990 tot 1993. Voor de RPD bleef Ter Heide in dienst als adviseur op het gebied van onderzoeksprogrammering. Na zijn pensionering in 1993 behield hij nog enkele vertegenwoordigingstaken in werkgroepen, waarin hij als vertegenwoordiger van de RPD actief was geweest. In verschillende inspraak- en klankbordgroepen die bij grote stedenbouwkundige projecten waren betrokken, heeft hij nog zelfstandige adviezen gegeven. Zo heeft hij bijgedragen aan de discussies over de woonkwaliteit van woningen in het uitbreidingsplan De Waalsprong benoorden Nijmegen. Henk ter Heide is op 18 december 2017 overleden.
Geschiedenis van het archiefbeheer
Tijdens zijn werkzaamheden heeft prof. Ter Heide vooral archief gevormd op methodologisch terrein: zijn input gold vooral de voortrajecten van de grote planningsrapporten: naast demografische prognose ook planningstheorie en internationale uitwisseling van gegevens. Grote nadruk lag hierbij in het onderzoek, de daaraan verbonden vraagstellingen en de werkbaarheid van de daarmee verkregen resultaten.
Ter Heide ordende zijn archief volgens een door hemzelf opgemaakte indeling op onderwerp, waarbij hij de stukken betreffende zijn werkzaamheden bij het ministerie scheidde van de werkzaamheden op het gebied van hoger onderwijs. In het grootste gedeelte van zijn archief, dat van het ministerie, maakte hij onderscheid tussen "onderzoeksbeleid", "planningswerkzaamheden" en "demografisch onderzoek". Het werk voor zijn proefschrift, dat immers aangevangen was als ambtelijke rapportage, integreerde hij in dat systeem. Bij de overbrenging van het archief naar het Nationaal archief overhandigde hij een lijst waarin een groot deel van de eenheden op onderwerp was aangeduid. Het archief was echter niet fysiek geordend en de omschrijvingen hadden afwisselend betrekking op series en op afzonderlijke dossiers. De bescheiden werden aangevuld met een halve meter toegevoegde stukken in afzonderlijke hangkasten en van meer recente datum, alsmede van verslagen van internationale conferenties.
Het archief werd op 16 maart 2006 vanuit de woning van prof. Ter Heide in Waddinxveen naar het Nationaal Archief overgebracht. Na ordening en beschrijving door dr. J.A.A. Bervoets werd het op 29 april 2006 formeel overgedragen door middel van een overeenkomst van schenking. Op dit archief volgde in mei 2008 een kleine aanvulling, die in de beschrijving is verwerkt.
De verwerving van het archief
Het archief is door schenking verworven.
Inhoud en structuur van het archief
2.21
Selectie en vernietiging
Na overleg met de schenker is een dossier met tentamenbeoordelingen vernietigd.
Aanwijzingen voor de gebruiker
Openbaarheidsbeperkingen
Volledig openbaar.
Materiële beperkingen
Het archief kent geen beperkingen voor het raadplegen van stukken als gevolg van slechte materiële staat
Aanvraaginstructie
Openbare archiefstukken kunnen online worden aangevraagd en gereserveerd. U kunt dit ook via de terminals in de studiezaal van het Nationaal Archief doen. Om te kunnen reserveren dient u de volgende stappen te volgen:
U maakt een profiel aan op www.gahetna.nl, en logt vervolgens in
Via de archiefinventaris (alleen de beschrijvingen met rode nummers) selecteert u het gewenste archiefstuk door op de knop 'Reserveren' te klikken
In het volgende scherm geeft u aan op welke dag u het archiefstuk wilt inzien
Indien u zich bevindt in de studiezaal en een tafelnummer heeft ontvangen kunt u dit nummer vermelden. Als u geen tafelnummer heeft kunt u tafelnummer 777 laten staan
Vervolgens bevestigt u uw reservering door deze te versturen.
Verwant materiaal
Beschikbaarheid van kopieën
Inventarisnummers van dit archief zijn niet in kopievorm beschikbaar
Afgescheiden archiefmateriaal
Archiefstukken betreffende zijn stage in de Noord-Oostpolder en Flevoland bevinden zich in het Rijksarchief Flevoland.
Mogelijk stukken betreffende nog lopende zaken bij de heer Ter Heide.
Overzicht literatuur
E.A.T.M. Schreuder, Ruimtelijke ordening en geo-informatie, Rapport Institutioneel Onderzoek naar de handelingen van de rijksoverheid op het terrein van de ruimtelijke ordening en geo-informatie, 1945-1999, 's-Gravenhage, 2002 (PIVOT-rapport 202).
H.T.Siraa, A.J. van der Valk, W.L. Wissink, Met het oog op de omgeving, Den Haag, 1995.
Bijlagen
Lijst van gebruikte afkortingen
Afkorting Betekenis
BRO
Besluit Ruimtelijke ordening
CBS
Centraal Bureau voor de Statistiek
CORBEP
Commissie voor Regionale Bevolkingsprognose
DGRO
Directeur/Directoraat-generaal Ruimtelijke Ordening
E.C.E.
Economische Commissie voor Europa
DOSS
Duurzame Ontwikkeling van Stedelijke Systemen
EVSO
Ecologisch Verantwoorde Stedelijke Ontwikkeling
GKOB
(Onderzoek en beleid in ruimtelijke ordening)
HAN
Heidelberg Appeal Nederland
IBB
Intern Beraad Bevolkingsprognose
IIASA
Internatinal Institute for Applied System Analysis
INRO
Instituut voor Ruimtelijke Organisatie (ook: TNO-INRO)
ISONEVO
Instituut voor Sociaal Onderzoek van het Nederlandse Volk
IUSSP
International Union for the Scientific Study of the Population
LNV
(Ministerie van) Landbouw, Natuurbeheer en Visserij
NCGV
Nederlands Centrum voor Geestelijke Volksgezondheid
NVD
Nederlandse Vereniging voor Demografie
NVR
Nederlandse Vrouwenraad
OECD
Organisatie voor Economische Samenwerking en Ontwikkeling
PRO
Programmeringoverleg Ruimtelijke Ordening
PPD
Provinciale Planologische Dienst(en)
RaRO
Raad voor de Ruimtelijke Ordening
ROP
Afdeling Ruimtelijke Ordening en Planvoering van de RPD
RRO
Raad voor de Ruimtelijke Ordening
RPC
Rijks Planologische Commissie
RPD
Rijks Planologische Dienst.
SISWO
Stichting Universitair Instituut voor Sociaal Wetenschappelijk Onderzoek
SDO
Afdeling Sociologisch en Demografisch Onderzoek van de RPD
SEO
Stichting voor Economisch Onderzoek
SWO
Sociaal Wetenschappelijk Onderzoek
TNO
Nederlandse Organisatie voor Toegepast Natuurwetenschappelijk Onderzoek
UVA
Universiteit van Amsterdam
UN-E.C.E.
Economische Commissie voor Europa van de Verenigde Naties
VRB
Verkenningscommissie Ruimtelijk beraad
VROM
(Ministerie van) Volkshuisvesting, Ruimtelijke ordening en Wederopbouw
WERON
Werkproces Ruimtelijke Ontwikkeling Nederland
WOP
Werkgroep Onderzoek en Planning
WRO
Wet Ruimtelijke ordening
WRR
Wetenschappelijke Raad voor het Regeringsbeleid
Beschrijving van de series en archiefbestanddelen
- UNIVERSITAIRE STUDIE
  - Ingekomen scripties sociografie van zijn medestudenten met stukken betreffende zijn contacten het hoogleraren in de sociologie te Amsterdam., 1955-1956; 1
  - Doctoraalscriptie Sociale aspecten van de ruimtelijke ordening, met grondmateriaal., 1958; 2
- AMBTELIJKE WERKZAAMHEDEN
  Deze stukken hebben betrekking op
  - het Rijksdienst voor het Nationale Plan,
  - de Rijksplanologische Dienst
  en bevat zowel stukken betreffende zijn werkzaamheden als verzamelde gegevens.
  - Kantooraangelegenheden, a.
    - Verzameling rapporten en evaluatieverslagen over de taak en het functioneren van de RPD., 1972-1982; 3
    - Oefenmateriaal voor casus tijdens een planologische oefenbijeenkomst., 1982; 4
    - Stukken betreffende discussiebijeenkomsten over de doelstellingenstructuur van de RPD., 1983; 5
    - Teksten van nieuwjaarsredes en afscheidsredes van de Directeur-generaal van de Ruimtelijke Ordening., 1983-1985; 6
    - "Logboek", houdende gedenkwaardige citaten van medewerkers van de Rijksplanologische dienst, bijgehouden door A. Hessels en Ter Heide over de jaren 1949-1989., 7
    - Werkplanagenda's houdende registratie van zijn tijdsbesteding tijdens zijn hoogleraarschap in Utrecht., 1990-1993; 8
      Deze gegevens waren bedoeld om zijn tijdsbesteding ten opzichte van de RPD te verantwoorden.
    - Aantekeningen over de geschiedenis van de RPD., 1995; 9
  - Onderzoeksbeleid, b.
    - Het onderzoeksberaad en de Studiestaf van de Rijks Planologische Dienst., b.1
      - Agenda's en verslagen van het Onderzoeksberaad. Dit beraad vindt plaats tussen de directie van de RPD, de adviseur en de afdeling Onderzoek., 10-17
        - 1966 - 1971 augustus, 10
        - 1971 oktober - 1975 mei, 11
        - 1977-1979, 12
        - 1980, 13
        - 1981, 14
        - 1982, 15
        - 1983, 16
        - 1984, 17
      - Bijlagen: ingekomen rapporten, ter bespreking binnen het beraad., 1967-1993; 18
      - Ingekomen concept van het Planologisch en Demografisch Instituut van de Universiteit van Amsterdam: De geschiedenis van de Onderzoeksraad van de Rijksplanologische Dienst in de periode 1966-1977., 1978; 19
      - Stukken betreffende de jaarlijkse Nota Onderzoeksbeleid van Volkshuisvesting en Ruimtelijke Ordening., 1979-1983; 20-22
        - De nota. 1979, 20
        - De nota. 1981., 21
        - Aanvullende informatie naar aanleiding van Kamervragen. Januari 1983, 22
      - Rapport Gezocht onderzoeksbeleid van H. van der Cammen, R. Bondenbal en R. Canisius, verbonden aan de Universiteit van Amsterdam, met concepten., 1982; 23-25
        - Exemplaar van het rapport, met voorwoord van H. ter Heide., 23
        - Concept van deelrapport 1, hoofdstukken 1-6., 24
        - Concept van deelrapporten 2 en 3., 25
      - Agenda's en verslagen van bijeenkomsten van de studiestaf., 1985-1991; 26-29
        - 1985-1986, 26
        - 1987, 27
        - 1988, 28
        - 1989, 29
      - Correspondentie naar aanleiding van voorstellen tot verandering van het onderzoeksbeleid van de RPD., 1998-2003; 30
    - De Verkenningscommissie Onderzoek van Belang voor het Ruimtelijk Beleid en het Programmeringsoverleg Ruimtelijke ordening (P.R.O.)., b.2
      Het P.R.O.werd in 1981 ingesteld op advies van een verkenningscommissie Onderzoek, waarover Ter Heide het secretariaat voerde. Het P.R.O. kreeg tot taak het bevorderen van de coördinatie op het veld van onderzoek van belang voor het ruimtelijk beleid door: 1) het opstellen en publiceren van programmeringsstudies op deelterreinen in dit veld; 2) het stimuleren van overleg, zo nodig als platform; 3) het voorbereiden van de rapporten Meerjarenvisie Ruimtelijk Onderzoek. Van 1981 tot 1987 was dit een door de minister van VROM (RPD) aangestuurde overheidsinstelling. Daarna was het een onderdeel van het Nederlands Instituut voor Ruimtelijke Ordening en Volkshuisvesting NIROV. Het PRO kende een voortraject in de vorm van een verkenningscommissie, dat de taken voorbereidde van de PRO.
      Ter Heide bleef na zijn pensionering werkzaam voor het PRO. Van 1994-1996 was hij voorzitter van de begeleidingscommissie van het onderzoek Tijdruimtelijke dynamiek en stedelijke inrichting
      - Stukken betreffende zijn secretariaat van de Verkenningscommissie Onderzoek van belang voor het Ruimtelijk Beleid., 1975-1981; 31, 33
        - Correspondentie en vergaderstukken. 1974-1981., 31
        - Ingekomen nota's naar aanleiding van de onderzoeksresultaten van de commissie. 1980-1981., 33
      - Stukken betreffende de P.R.O., 1980-1994; 34-39
        - Stukken betreffende de voorbereidingsfase van het overleg door een Werkgroep P.R.O. 1980-1981., 34
        - Vergaderstukken 59-74, met bijlagen ("Algemeen I") 1990-1992., 35
        - Vergaderstukken 79-93, met bijlagen ("Algemeen II") 1993-1995., 36
        - Stukken betreffende de vaststelling en doorwerking van de Meerjarenvisie Ruimtelijk Onderzoek voor 1991-1996. 1990-1992., 37
        - Stukken betreffende een onderzoek van het Instituut voor Ruimtelijke Organisatie van TNO (TNO-INRO) naar duurzaamheid en ruimtelijke ordening. 1992-1994., 38
        - Stukken betreffende evaluaties van het functioneren en de opheffing van het PRO. 1981-1994., 39
      - Door het PRO uitgegeven en verspreide rapporten., 1982-1992; 211-214
        - Thema's voor onderzoek ten behoeve van het ruimtelijk beleid voor de studiedag van 12 oktober 1983, met Jaaradvies. 1982-1984., 211
        - PRO-publicaties over ruimtelijk onderzoek en stedelijke planologie. 1987-1992., 212
        - Voorstudies nr. 8, 11, 12. 18-20. 1984-1985., 213
        - Voorstudies nr. 21-23, 25, 26, 33. 1988-1991., 214
    - Overige organen, b.3
      - Verzamelde stukken betreffende de Wetenschappelijke of Vaste Commissie van het Rijksdienst voor het Nationale Plan., 1963-1964; 40
      - Ingekomen evaluatieonderzoek van J.B.Th. van Dam en EJ.E.Modderman over de evaluatie van een onderzoek naar het verstedelijkingsbeleid in Nederland door de Vakgroep Planning en Beleid van het Sociologisch Instituut te Utrecht, met nadere nota's van Modderman over de verantwoordelijkheid van opdrachtgever en uitvoerder over het resultaat., 1978; 41
      - Stukken betreffende de "P.P.D.-onderzoeksvergaderingen" of samenkomsten van afgevaardigden van provinciale planologische diensten., 1978-1988; 42-44
        - Agenda's en vergaderstukken van de 138-177e vergadering. 1978-1981., 42
        - Agenda's en vergaderstukken van de 178-202e vergadering, onvolledig. 1982-1985., 43
        - Stukken betreffende de evaluatie en opheffing van het beraad. 1984-1988., 44
      - Civil servants and researchers, een vergelijkend onderzoek over samenwerkingsverbanden tussen ambtenaren en wetenschappelijke onderzoekers. Samenvatting in het Engels afkomstig van het IISWO., februari 1984; 45
  - Planologische onderzoeksprojecten en adviezen., c.
    De ruimtelijke ordening kwam in 1957 op de politieke agenda, toen de Tweede Kamer bij monde van de motie-W.J. Andriessen minister Witte uitnodigde regelmatig een nota over de ruimtelijke ordening op te stellen. De voorbereiding van de Eerste Nota geschiedde aan de hand van nota's van een Werkcommissie Westen des lands. Tijdens de werkzaamheid van Ter Heide werden vier nota's Ruimtelijke Ordening uitgebracht,
    - Verzamelde kopieën van nota's over de bevolkingsgroei in het westen des lands, 1958-1973; en richtlijnen ter voorbereiding van de Derde Nota Ruimtelijke ordening, 1977-1982., 1958-1982; 46
    - Rapporten van de Rijksdienst voor het Nationale Plan: De ontwikkeling van het westen des lands sedert 1950; De ontwikkeling van het westen des lands sedert 1958., 1960, 1964; 47
    - Ingekomen studierapporten en overdrukken van artikelen, bewaard als "grondslagen van de ruimtelijke ordening"., 1962-1966; 48
    - Aantekeningen van Ter Heide, houdende overzichten van zijn projecten in het kader van de S.D.O. en verantwoordingen van door hem geschreven notities., 1963-1972; 49
    - Stukken betreffende de samenwerking met der Stichting Universitair Instituut voor Sociaal wetenschappelijk Onderzoek (SISWO): de subsidie aan het instituut, het onderzoek naar manjaarovereenkomsten en de SISWO-nota "Van gissen naar beslissen"., 1963-1979; 50
    - Verzameling onderzoeksprogramma's, opgesteld door Ter Heide voor de RPD, met opdrachten voor extern onderzoek., 1966-1999; 51
    - Concept van de Tweede Nota Ruimtelijke Ordening, met taalkundige correcties van Ter Heide., 1966; 57
    - Rapport; overzicht van een aantal lopende en voltooide onderzoeksprojecten op het gebied van ruimtelijke ordening in Nederland., maart 1971; 52
    - Verzamelde artikelen van Ter Heide over de taken en werkzaamheden van de RPD als planologisch bureau en over "ruimtelijke kwaliteit", met correspondentie., 1971-1995; 58
    - Ingekomen rapport van Janet Dobbie, A survey of physical planning policy objectives of countries and organisations in Western Europe, uitgegeven dor de RPD., 1974 december; 53
    - Ingekomen nota's ten behoeve van het Kennisprogramma van de Vierde Nota Ruimtelijke Ordening., oktober 1986; 54
    - Verzameling verslagen van extern onderzoek van de RPD over de jaren 1987-1998 met strategische onderzoeken voor meerjarenplannen, vervaardigd in 1998 en 1999. Publicaties van het ministerie van VROM, met interne overzichtsrapporten., 1988-1999; 55
    - Stukken betreffende een studie naar mogelijkheden ter verbetering van onderzoeksprogrammering., 1990-1991; 56
      Ter Heide tekent hierbij aan dat dit materiaal mede gebruikt werd voor zijn inaugurele rede als hoogleraar.
    - Verslag van de RPD van de conferentie Ruimtelijk Planningsstelsel Op weg naar de volgende eeuw., 1996 januari 12; 59
    - Rapport "Onderzoek naar vooruitberekenings-modellen voor de interregionale migratie in Nederland", een uitgave van de Stichting Het Nederlands Economisch Instituut (NEI) uit juli 1972, opgesteld in opdracht van de Rijks Planologische Dienst (Den Haag), 202
  - Onderzoeksuitvoering op het gebied van demografie., d.
    Dit gedeelte bevat voor een groot deel archiefstukken betreffende zijn werkzaamheden bij het Bureau van de Rijksdienst voor het Nationale Plan, waarin hij vanaf 1958 werkzaam was als onderzoeker en adviseur op het gebied van demografie. In opdracht van het RNP deed hij ook commissiewerk. Oudere stukken gebruikte hij als instructies of voorbeelden voor zijn onderzoeksmethodiek. Tijdens dit onderzoek bereidde hij ook zijn promotie voor. Daarbij had Ter Heide de volgende nevenfuncties:
    - Secretaris van de Eerste Commissie voor Regionale Bevolkingsprognoses
    - Lid van de Commissie voor Statistiek van het Interuniversitair Contactorgaan (commissie-Dalmulder)
    - Voorzitter van de Tweede Commissie voor Regionale Bevolkingsprognoses (CORBEP)
    - Lid van de Commissie van Advies voor de Bevolkingsprognose van de Centrale Commissie voor de Statistiek
    - Lid van de Staatscommissie Bevolkingsvraagstuk
    - Lid van de Interdepartementale Commissie Bevolkingsvraagstukken
    - Lid van de Stuurgroep Nationale Programma Demografisch Onderzoek
    - Fotokopieën van stukken betreffende een onderzoeksplan van het Rijksdienst voor het Nationale Plan voor het ISONEVO over de bevolkingsspreiding van Nederland, met "vraagpunten"., 1946, 1948; 60
    - Stukken betreffende zijn secretariaat van de (Eerste) commissie regionale bevolkingsprognoses, 61-62, 64-69
      Deze commissie, oorspronkelijk ingesteld door de Vaste Commissie van de Rijksdienst voor het Nationale Plan (vanaf 1958: Rijks Planologische Commissie), was belast met de voorbereiding van de regionale bevolkingsprognose, die jaarlijks door het RNP, later door de RPD moest worden uitgebracht.
      Vgl handeling 26 van PIVOT-rapport 120.
      - Onvolledige reeks verslagen van vergaderingen. 1948-1963., 61
      - Verslagen van de 63-88e vergadering. 1958-1963., 62
      - Aantekeningen over het prognosemodel volgens Godefroy, dossier I en II. 1957-1961., 64
      - Prognoses, gemaakt per provincie. Zomer 1965, augustus 1965., 65
      - Prognoses, gemaakt per provincie. November 1965., 66
      - Correspondentie over prognostiek. 1961-1968., 67
      - Prognoses, gemaakt per provincie. 1970., 68
      - Prognoses, gemaakt per provincie. 1971-1972., 69
    - Manuscripten van Kernenstudies van A.J. Voortman en H. Ter Heide., 1959-1962; 70
    - Stukken betreffende zijn proefschrift Binnenlandse migratie in Nederland en zijn promotie., 1959-1968; 71-83
      Dit proefschrift is een uitwerking van onderzoeksprojecten, aangevangen in dienstverband, waarvan de druk door de dienst is bekostigd.
      - Voorstudies en correspondentie met het ministerie. 1959-1961., 71
      - Diverse studies van anderen: Bouwman, Wissink, Slotemaker de Bruïne. 1955-1956., 72
      - Werkstaten en correlatieberekeningen. Z.j., 73
      - Eerste concept. Deel I en II. met bijlagen. Z.j., 74
      - Eerste concept. Deel IV, hoofdfstuk XI., 75
      - Tweede concept. Deel I; "verouderde tussenteksten". Z.j., 76
      - Tweede concept, Deel II., 77
      - Tweede concept, Deel III, 78
      - Tweede concept, Deel IV., 79
      - Tweede concept, bijlagen, registers., 80
      - Promotiestukken. 1965, maart - juni., 81
      - Exemplaar van de handelseditie van het proefschrift, uitgegeven door het Rijksdienst voor het Nationale Plan. 1965., 82
      - Literatuuruittreksels, recensies en nadere correspondentie. 1968., 83
    - Bijlagen bij zijn proefschrift Binnenlandse migratie in Nederland: kaarten en grafieken., Z.j. (ca. 1960-1965); 203-207, 221
      De stukken zijn wegens formaat apart geborgen.
      - Tabel, houdende "afstanden tussen de Nederlandse migratiegebieden" als basisgegevens voor berekeningen., 221
        Het stuk is een transparant in acetaat, met omvang van 450(!) x 34 cm, dat met sellotape bijeen is gehouden. Het kan in zijn originele vorm niet zomaar aan het publiek beschikbaar worden gesteld. De gegevens dienen op een andere drager te worden overgebracht.
      - Schema's van "samengestelde migratiegebieden", ontleend aan de Nederlandse gemeenten, ingedeeld in Noord, West, Zuidwest, Oost en Zuid. Fotostaten naar transparanten., 203
      - Migratiegrafieken en grafische weergaven van migratiesaldi in de provincies. Gedrukt., 204
      - Kaarten, houdende weergaven van migratie-indelingen en -saldi in Nederland met een afzonderlijke kaart van de Noord-Oostpolder en aantekeningen. Getekend en ingekleurd., 205